【裁判字號】    97,重上,89
【裁判日期】    980407
【裁判案由】    損害賠償
【裁判全文】
臺灣高等法院臺中分院民事判決  97年度重上字第89號
上  訴  人  乙○○
法定代理人  甲○○
訴訟代理人  戊○○
訴訟代理人  李淑女律師
被  上訴人  己○○
訴訟代理人  林坤賢律師
            邱華南律師
複  代理人  丙○○
上列當事人間請求損害賠償事件，上訴人對於中華民國97年6月
30日臺灣南投地方法院96年度重訴字第7號第一審判決提起上訴
，本院於民國98年3月24日言詞辯論終結，判決如下：
    主  文
上訴駁回。
第二審訴訟費用由上訴人負擔。
    事實及理由
壹、兩造之聲明：
一、上訴人上訴聲明：
（一）原判決廢棄。
（二）被上訴人應給付上訴人新台幣（下同）30,343,123元，及
      自起訴狀繕本送達翌日起至清償日止，按年息5％計算之
      利息。
（三）第一、二審訴訟費用由被上訴人負擔。
（四）上訴人願供擔保，請准宣告假執行。
二、被上訴人答辯聲明：
（一）上訴駁回。
（二）上訴訴訟費用由上訴人負擔。
貳、兩造之陳述：
一、上訴人起訴主張：
（一）被上訴人自民國（下同）85年11月起至94年2月止，係擔
      任上訴人管理委員會第11、12屆之主任委員，對外代表上
      訴人，對內負責相關業務之處理，依法應受上訴人指示，
      處理受委任之事務，且依原告之組織章程，主任委員應依
      上訴人管理委員會及信徒代表大會之決議執行業務。查被
      上訴人前於87年4月24日代表上訴人與訴外人黃公石建築
      師事務所簽訂「南投縣名間鄉松柏坑乙○○大廟北岸護坡
      暨停車場工程設計監造委託契約書」（下稱系爭設計監造
      契約），委託該事務所之設計師即訴外人庚○○擔任乙○
      ○北岸護坡暨停車場工程之設計及監造事宜，依系爭設計
      監造契約約定之付款辦法，上開工程之設計圖須送行政院
      農業委員會林務局（下稱林務局）核准，並協助上訴人與
      承包廠商簽訂合約完成後，始得支付總設計費60％，被上
      訴人除參與主持會議並代表上訴人與訴外人庚○○簽訂系
      爭設計監造契約，其於會議中由庚○○之說明已知悉上開
      工程須有雜項執照始得動工，且該執照應由庚○○負責申
      請，竟於明知上開工程未取得雜項執照、設計圖尚未經林
      務局核准，庚○○亦未協助上訴人與承包廠商簽訂契約前
      ，即支付設計費與庚○○，造成上訴人之損害，就此部分
      目前已由兩造另案訴訟中。依前所述，被上訴人明知上開
      工程之設計圖尚未送經林務局核准，亦明知訴外人庚○○
      尚未依法申請雜項執照及將水土保持計劃書送縣政府審核
      ，即逾越權限於89年6月1日就「南投縣名間鄉乙○○北岸
      護坡新建工程」（下稱系爭工程）與訴外人三聯發工程有
      限公司（下稱三聯發公司）簽訂工程承攬契約書（下稱系
      爭承攬契約），並未經上訴人之管理委員會及信徒代表大
      會決議通過，擅自於91年4月9日通知三聯發公司動工。訴
      外人三聯發公司明知依建築法第7條、第28條之規定，系
      爭工程應申請雜項執照後始得建築，否則將面臨勒令停工
      ，甚至遭強制拆除，惟三聯發公司竟無視法規之存在，在
      無雜項執照之下違法動工，並於違法動工後向上訴人請求
      給付第1、2期工程款，上訴人之常務委員戊○○得知後拒
      絕驗收付款，三聯發公司進一步主張解除系爭承攬契約，
      請求上訴人賠償損害新臺幣（下同）4,000餘萬元，詎被
      上訴人於三聯發公司向上訴人起訴請求賠償損害事件中，
      非但未維護上訴人之權益，反而出庭陳稱：「被上訴人三
      聯發工程有限公司的董事長鍾先助在領不到錢的時候，鍾
      先助有二次表示要解約，我年紀大不記得日期、年份，只
      知道是在起訴前。」，復具狀陳稱：「承攬本件工程之三
      聯發公司最是無辜，因本宮反對派人士之無理反對，致其
      承攬本件工程以來，迄未領得分毫工程款，身為本宮管理
      委員會主委的本人，雖是難辭其咎，卻也萬般無奈．．．
      ，三聯發公司遂與本宮解除工程承攬契約，此節絕對屬實
      。」云云，而為有利於三聯發公司之不實陳述，實則三聯
      發公司在該案起訴後，即91年9月份仍要求上訴人依約付
      款而辦理勘驗，有勘驗紀錄可稽，是三聯發公司並無於起
      訴前為解除契約之意思表示，惟因被上訴人上開不實供述
      ，致法院認定系爭承攬契約於起訴前業經三聯發公司解除
      無誤，而判決上訴人敗訴，應賠償三聯發公司30,343,123
      元確定，被上訴人意圖為三聯發公司不法所有而為違背其
      任務之行為，致損害上訴人之利益，至為明顯。
（二）按「受任人處理委任事務，應依委任人之指示，並與處理
      自己事務為同一之注意，其受有報酬者，應以善良管理人
      之注意為之。」、「受任人因處理委任事務有過失，或因
      逾越權限之行為所生之損害，對於委任人應負賠償之責。
      」，民法第535條、第544條定有明文。本件被上訴人越權
      與訴外人三聯發公司簽訂系爭承攬契約，且依該契約第4
      條約定，係由上訴人擇吉日開工，被上訴人明知系爭工程
      之設計圖尚未經林務局核准，訴外人庚○○亦未申請雜項
      執照，及將水土保持計劃書送縣政府審核，竟未經上訴人
      之管理委員會及信徒代表大會決議通過，擅自通知三聯發
      公司動工，明顯違反上訴人組織章程之規定而有逾越權限
      之行為，又於三聯發公司訴請上訴人賠償損害之訴訟中，
      為不實之供述，致上訴人遭受敗訴判決，顯有違背其任務
      之行為，上訴人爰依上開法文規定，請求被上訴人賠償原
      告之損害，查上訴人目前受敗訴確定之金額為30,343,123
      元，三聯發公司並已聲請強制執行，由本院以95年度執字
      第4334號執行事件受理中，有扣押命令可稽，故請求判決
      被上訴人應給付上訴人30,343,123元。
二、對被上訴人抗辯所為之陳述：
（一）按建築師非經申請主管機關之審查許可並發給執照，不得
      擅自建造或使用或拆除，雜項工作物之建築應請領雜項執
      照，又建築所需駁崁為本法所稱之雜項工作物，建築法第
      7條、第25條、第28條第2項分別定有明文，查系爭工程既
      屬北岸護坡新建工程，依法即須申請雜項執照，否則即屬
      違章建築，故被上訴人抗辯：「北岸護坡工程事後變為需
      取得雜項執照，是因為派系內鬥及乙○○反對勢力四處陳
      情並檢舉所致。」，顯屬無稽之談。況依被上訴人所主持
      之86年11月8日及87年4月15日之臨時委員會會議紀錄記載
      訴外人庚○○陳述：「我們服務之範圍為設計圖及向政府
      合法申請建造」，顯見被上訴人確實明知系爭工程須有建
      造執照始得動工，且該執照由訴外人庚○○負責申請。至
      於被上訴人以林務局南投林區管理處（下稱林務局南投林
      管處）91年11月12日91投治第00000000009號函及彰化縣
      政府91年11月28日府農育字第09102248240號函抗辯系爭
      工程「無須核發雜項執照」云云，乃屬錯誤，因前開林務
      局南投林管處函文並無表示無須核發雜項執照，且南投縣
      政府92年1月6日府工築字第920008050-1號函即表示：「
      該工程係為保護乙○○建築基地，依規定應先取得水土保
      持單位核發核可證明後，再依建築法相關規定申請雜項執
      照，本案倘未申請核准即擅自興建，將依建築法相關規定
      及移請相關單位處理。」，況且上開3份函文均係被上訴
      人代表上訴人與三聯發公司簽訂系爭承攬契約，並擅權通
      知三聯發公司動工後所發生之函文，故雖彰化縣政府嗣後
      曾表示無須核發雜項執照，亦無法推翻被上訴人在與訴外
      人庚○○簽訂系爭設計監造契約時，即明知系爭工程須申
      請雜項執照之事實，更無法推翻被上訴人明知系爭工程未
      申請雜項執照，即擅權通知三聯發公司動工之事實。至於
      有關乙○○本身建築物及其香客大樓究屬合法建築？或係
      違建？並不影響系爭工程須有雜項執照之事實，倘被上訴
      人主張「系爭工程無須雜項執照」或「乙○○本即要蓋非
      合法建築」，自應由被上訴人就該變態事實負舉證責任。
（二）兩造於臺灣高等法院臺中分院96年度上更(一)字第10號損害
      賠償事件審理中，經該法院向林務局南投林管處函調系爭
      工程歷次申請核准之相關資料及設計圖案，經答覆計有29
      筆檔案資料，惟並無設計圖案，被上訴人對該回函亦表示
      無意見。另由被上訴人於89年8月22日同意三聯發公司於
      同年9月1日動工後，尚由上訴人之管理委員會於90年6月
      25日發函與黃公石建築師事務所，要求有關設計圖說請依
      契約書第2條第2款規定報請林務局核准，務必依法儘速辦
      理，而三聯發公司於90年6月22日亦以（090）三聯發字第
      107號發函上訴人之管理委員會，該函文說明三記載：「
      工地請設計之張建築師（實則非建築師）指定基準點，經
      數次測量，仍未有確切之定論，而圖面之設計與現地諸多
      不符，且又有許多設施妨礙，而數年前設計依據之地形與
      現今有甚多差異.... 」，更足資證明被上訴人明知無論
      係北岸護坡或係停車場工程之設計圖均未經林務局核准，
      即與三聯發公司簽約並通知動工，其抗辯有經林務局核准
      訴外人庚○○之設計圖說云云，並不足採。且系爭工程亦
      無向南投縣政府或彰化縣政府申辦雜項執照，有南投縣政
      府96年9月20日府建管字第96017254 號函、彰化縣政府96
      年12月4日府建台字第960247254號函可稽，故被上訴人處
      理委任事務逾越權限並有過失，至為明顯。
（三）另依乙○○組織章程第16條規定，乙○○管理委員會之主
      任委員須依信徒代表大會及管理委員會之決議及其他法令
      辦事，故有關工程簽約、契約內容及動工與否均屬決議事
      項，而非主任委員執行業務之範疇。本件被上訴人代表上
      訴人委託訴外人庚○○設計監造之內容係「北岸護坡暨停
      車場工程」，惟被上訴人竟違背乙○○興建北岸護坡及停
      車場之意，擅自與訴外人三聯發公司簽訂無停車場工程，
      而僅有「北岸護坡新建工程」之契約，其違背任務甚明。
      況被上訴人代表上訴人與訴外人庚○○簽訂系爭設計監造
      契約之前，即就契約如何簽訂、契約內容為何，召開乙○
      ○第11屆第17次臨時委員會議，並要求訴外人庚○○帶契
      約書至委員會議說明，最後始決議以所附之契約書簽訂合
      約。是數百萬元之設計監造契約，尚須經會議議決，數千
      萬元之工程承攬契約，焉能無須議決。被上訴人先抗辯有
      經議決，嗣無法提出證明而另抗辯屬主任委員執行業務範
      疇，自無足取。
（四）又依系爭承攬契約第4條關於履約期限之約定，開工日應
      由上訴人擇吉日開工，亦即上訴人有開工決定權，詎料被
      上訴人明知系爭工程未經林務局核准，訴外人庚○○亦未
      申請雜項執照，竟未先就系爭工程未合法部分補正，反而
      未經信徒代表大會及管理委員會決議，即於89年8月22日
      擅自發函同意三聯發公司選定89年9月1日吉時動工。嗣經
      主管機關阻止後，被上訴人又擅自同意三聯發公司另定90
      年6月4日動工拆除廁所及倉庫。後又經林務局南投林管處
      發現勒令停工，被上訴人又擅自於91年4月9日通知復工，
      並以91年3月25日為系爭工程施作始日，倘被上訴人抗辯
      同意或通知三聯發公司動工有經決議通過，自應由被上訴
      人負舉證責任。
三、上訴人於本院補充陳述略謂：
（一）乙○○管理委員會於91年4月19日召開之第十二屆第五次
      定期委員會議記錄雖記載：「臨時動議決議…(2)北坡護坡
      整治工程請按照林務局核准之書圖辦理變更設計，不在核
      准範圍內應予刪除，其餘申請核准後再行辦理。」該決議
      係被上訴人於89年5月12日辦理招標時，將鋼骨工程、廁
      所工程，植栽、燈具及圍牆工程一併發包，故在審議91年
      度事業計劃案時，就前開工程是否施作，而加以決議，並
      非針對停車場是否施作而決議；嗣經決議鋼骨、廁所工程
      等不予施作，乙○○管理委員會遂於91年5月17日以（91
      ）乙○○字第91169號函與黃公石建築師事務所，要設計
      師就有關鋼骨、廁所、植栽、燈具及圍牆等相關工程施工
      造價差異，工期認定核算後，於文到五日內提報乙○○委
      員會，故上開會議記錄所稱「不在核准範圍」並非指停車
      場工程。顯見該次決議與停車場工程無關，被上訴人張冠
      李戴，致原審法院誤認該決議所稱不在核准者係指停車場
      工程，進而誤認被上訴人未將停車場工程列入招標及簽約
      內容，其疏失因上開決議而視為補正，實屬重大違誤。從
      而被上訴人之逾越權限行為，而與三聯發公司簽立無停車
      場之承攬契約，此種疏失無從自該決議補正之，至為明顯
      。
（二）本件兩造於原審之爭點為「被告（即被上訴人）是否未經
      原告授權而與訴外人三聯發公司簽訂系爭承攬契約（無停
      車場工程）？」並非「招標程序是否經上訴人授權？」原
      審判決未針對該爭點論斷，而以吳聰智個人之疑問，而逕
      認系爭工程招標程序有經上訴人授權；更何況，縱招標程
      序有經授權，惟招標內容亦應與設計內容相同，亦即應包
      括停車場工程，原審法院未審酌招標內容與設計內容不符
      之事實，即遽論被上訴人與訴外人三聯發公司簽訂系爭無
      停車場工程之承攬契約為其主任委員之業務執行範疇，顯
      屬錯誤，故被上訴人確未經乙○○授權，即與三聯發公司
      簽訂無停車場之承攬契約。
（三）訴外人庚○○就系爭工程製作之設計圖並未送經林務局核
      准，上訴人就系爭工程亦未取得主管機關核發之雜項執照
      ，為兩造於原審所不爭執；參以證人丁○○於鈞院亦證稱
      ：「林務局沒有核准，因增加停車平台，這個停車平台我
      們認為對於護坡是沒有必要，所以沒有准許。」顯見被上
      訴人明知系爭設計圖並未經林務局核准，則依系爭設計監
      造契約書之約定，被上訴人即不得支付設計費，甚至應將
      已給付之五十萬元之設計費，追回三十萬元，惟被上訴人
      捨此不為，反而另支付設計費，甚至通知三聯發公司動工
      ，是其違法擅權，至為明顯。
（四）證人庚○○與上訴人簽訂系爭設計監造契約以前，於上訴
      人管理委員會86年11月8日第11屆第10次臨時委員會會會
      議中，即說明其服務項目包括向政府申請雜項執照，且被
      上訴人當時任主席，當然知悉系爭工程應申請雜項執照。
      且按建築師非經申請主管機關之審查許可並發給執照，不
      得擅自建造或使用或拆除，雜項工作物之建築應請領雜項
      執照，又建築所需駁崁為本法所稱之雜項工作物，建築法
      第7條、第25條、第28條第2項分別定有明文；本件系爭工
      程不論包括停車場工程與否，其既屬北岸護坡新建工程，
      依法均須申請雜項執照，否則即屬違章建築，絕不會因人
      而異。原審法院就此證據不採，而逕以「主管之權責機關
      內部各單位就系爭工程應否申請雜項執照尚且見解不一，
      自難逕認被告有明知系爭工程應申請雜項執照而違法不予
      申請之情形。」殊屬擅斷，蓋縱主管之權責機關內部各單
      位曾見解不一，亦無解於被上訴人於委託設計前，即已知
      悉要申請雜項照之事實。
（五）依系爭設計監造契約書名稱及支付設計費之約定，可知該
      設計與之前僅設計北岸護坡之內容不相同，亦即屬重新設
      計，而非變更設計，庚○○以921大地震後申請變更設計
      即與契約約定不符，原審法院未斟酌委託設計契約書及簽
      約前之會議記載，而採信柯杏春及庚○○與事實不符之供
      述，殊屬錯誤，故本件該設計屬重新設計，而非變更設計
      ，自無建築法第39條之適用。退萬步言，縱該設計屬變更
      設計，惟證人丁○○業已證稱：因原來八十五年核定的設
      計圖只有做護坡的擋土牆，但是變更設計內容有增加，因
      增加停車平台，這個停車平台我們認為對於護坡是沒有必
      要，所以沒有准許。在行政程序上我們不可能用口頭上允
      許，顯見證人庚○○所供稱：「... 所以林務局當時的局
      長丁○○口頭允許我們先按照變更的設計圖先施作。」顯
      與事實不符，並有偽證之嫌，故原審法院認庚○○之供述
      為可採，進而認被上訴人得於設計圖送核准前，先與三聯
      發公司簽訂承攬契約，再於事後補送審核，除於法無據外
      ，更與設計監造契約書不符。
四、被上訴人抗辯如下：
（一）系爭工程為乙○○北側邊坡崩坍擬構築擋土牆整治，早經
      林務局南投林管處於85年8月4日核准施工在案，此業經臺
      灣高等法院臺中分院92年度上易字第1714號刑事判決於事
      實理由欄中說明明確，並無未經主管機關核准而擅自施工
      之情事。且根據林務局91年1月22日91林治字第091173002
      0號函所示，系爭工程經認定應屬非開發行為之必要水土
      保持處理與維護工程，因此同意由南投林管處核定後報林
      務局核備即可。且由南投林管處91年2月25日91投治字第
      0914101195號函所示：「經查貴會經依照林務局函示修訂
      設計圖完竣，且乙○○廟基有逐漸擴大崩坍跡象，並隨時
      有立即危險，為防範危及大批香客及大廟之安全，同意按
      施工地點，在不越界砍伐障礙木與擅自變更設計及用途之
      原則下，應依照『乙○○北側邊坡崩坍地自費構築擋土牆
      設計圖』治理，施工期間依核准時程，至於有關安全措施
      ，應由設計師庚○○負責監造外，並請將開工日期報處備
      查外，亦請造具工人救火隊名冊兩份報處憑辦。」，可知
      主管機關不僅同意施工，並且聲明乙○○基地有擴大崩坍
      之跡象有立即危險，在當時如何能不施工啊！被上訴人目
      前仍在擔心，為了乙○○內部不同派系之不合，造成系爭
      工程遲遲無法施作，日後如發生倒塌事件，造成人命傷亡
      ，到時是誰要負責任？本案之所以會發生，乃因原告內部
      其他人士為反對系爭工程之興建而不斷以陳情及檢舉之方
      式，致南投縣政府於92年1月6日以府工築字第0920008050
      -1號函表示系爭工程必須請領雜項執照，惟在南投縣政府
      上開函文之前，行政院農業委員會業已肯認系爭工程之核
      定屬於林務局主管之事項，也因此林務局南投林管處對於
      乙○○反對勢力代表人戊○○以陳情方式檢舉系爭工程未
      申請雜項執照乙案，經南投林管處於91年11月12日以91投
      治字第00000000009號函示，再次確認系爭工程業由南投
      林管處同意依設計圖施工，並不理會檢舉人戊○○之陳情
      ，又戊○○同時也向彰化縣政府檢舉系爭工程應申請雜項
      執照，經彰化縣政府於91年11月28日以府農育字第091022
      48240號函示：「本案經行政院農業委員會林務局南投林
      區管理處函復：係屬水土保持設施，非屬建築開發行為，
      依『非都市土地使用管制規則』第48條規定，係由水土保
      持機關核發水土保持完工證明書，無須再由本府核發雜項
      執照……。」，由此可知，彰化縣政府當時也不理會檢舉
      人戊○○之檢舉，並認為系爭工程主管機關為林務局，以
      彰化縣政府之立場，無須核發雜項執照。然而由於乙○○
      所處林地跨越彰化縣及南投縣交接地帶，檢舉人無法取得
      彰化縣政府同意系爭工程應核發雜項執照之下，即另向南
      投縣政府檢舉，因南投縣政府不知道林務局之立場，隨順
      檢舉人之檢舉，而認為系爭工程須核發雜項執照，然此已
      經是被上訴人發包系爭工程以後所發生之情事，被上訴人
      無意指述檢舉人是否有以不正當之方法使南投縣政府作出
      需取得雜項執照之函文，惟無論如何，如前所述乙○○所
      在並所承租之林地，業經林務局南投林管處同意為系爭工
      程之施作，及彰化縣政府亦同意無需請領雜項執照之下，
      被上訴人當時認為系爭工程業經取得主管機關同意施工，
      並無任何不法或可歸責之事由存在。
（二）上訴人主張被上訴人與訴外人三聯發公司簽約未經上訴人
      之管理委員會決議及代表大會通過，與事實不符。經查，
      系爭工程在黃公石建築師事務所接手之前是由訴外人日大
      工程顧問公司（下稱日大公司）設計並取得林務局核准施
      工，因上訴人擬修改設計，不為日大公司接受。為此，上
      訴人之管理委員會於86年3月6日第11屆第1次定期委員會
      議作出決議與日大公司解除契約，復於87年4月24日第11
      屆第17次臨員會議決議：「同意設計師庚○○所提出設計
      監造委託契約內容，並以所附之契約書簽立合約」，再於
      89年1月31日第46次臨時委員會就系爭工程如何招標討論
      事項，作出結論：「一刊登報紙公告……。二決議本工程
      採用初審、複審。三投標廠商資格規定如下……。」，當
      時亦有反對勢力之委員吳聰智亦建議：「可另外通知各委
      員、區長、代表們了解大家均可介紹營造廠來參加投標。
      」，於89年3月10日第10屆第48次臨時委員會作出結論：
      「先安排日期參觀10家廠商提供工地後再召開代表會」，
      於89年4月13日第11屆北側邊坡擋土牆建造工程招標初審
      說明會，作出第8點討論事項結論：「討論後一致決定採
      用A級三家營造廠。」，於89年5月2日第11屆北崁護坡擋
      土牆建造工程招標記錄，作出結論：「流標，延後10天重
      新寄標開標。」，於89年5月12日第11屆北崁護坡建造工
      程招標第2次開標記錄第8點開標結果，並作出結論：「北
      崁護坡建造工程開標後編號2號營造廠以底價壹億伍仟零
      陸拾萬元承包。」，最後於91年3月26日管理委員會第12
      屆第14次臨時委員會會議，經出席委員討論、訴外人庚○
      ○之說明後，作出由三聯發公司承造之結論。嗣乙○○反
      對勢力又推派委員吳聰智再於91年4月19日乙○○管理委
      員會第12屆第5次定期委員會（第1次續會）第10討論案以
      臨時動議提出：「為北岸護坡工程整治工程提起審議」，
      企圖推翻系爭工程之施作，最後經表決仍以過半數同意通
      過，通過之決議內容為：「(1)北坡護坡整治工程業經林務
      局91年3月25日核准施工在案。(2)北坡護坡整治工程請按
      照林務局核准之書圖辦理變更設計，不在核准範圍內應予
      刪除，其餘待申請核准後再行辦理案由。」，故第12屆管
      理委員會已於事後追認系爭工程將按照林務局核准之部分
      施作，未能核准部分予以刪除不做，亦即第12屆委員會於
      事後再次確認系爭設計監造第2條第2款：「送請林務局核
      准…」之範圍不包括林務局不能核准之部分（即停車場部
      分）。而乙○○組織章程第13條之信徒代表大會權限係在
      審核各種事業報告及預算及管理委員會提議事項等，依前
      揭章程第14條管理委員應處理信徒代表大會決議及交辦事
      項，及第16條管理委員會之主任委員負執行業務之全責，
      即信徒代表大會責任係在審核決議預算，而動工日為工程
      執行之事務，則屬管理委員會之責任。又上訴人於89年3
      月28日第11屆第5次信徒代表大會第2及3號議案中已通過
      北崁建設及護坡擋土牆建造基礎工程之預決案，其後執行
      之工作則由管理委員會執行，而上訴人之管理委員會於91
      年3月26日第12屆第14次臨時委員會會議決議系爭工程由
      訴外人三聯發公司承造，由該次決議內容亦即表示同意三
      聯發公司開工施作，是依前揭上訴人組織章程第16條規定
      意旨，通過之決議由主任委員負責執行，故就開工事宜當
      然應由被上訴人依職權通知三聯發公司，由上說明，可知
      被上訴人就系爭工程並無未經授權擅自簽約、通知動工之
      情事。
（三）又系爭工程於90年6月4日開工，係因三聯發公司待工太久
      ，已造成三聯發公司之損失，故三聯發公司於90年5月22
      日主動發函表示請上訴人之管理委員會擇定90年6月24日
      之良辰開工，否則三聯發公司即自行擇定90年6月4日之良
      時開工，惟因上訴人之管理委員會未予置理，故三聯發公
      司依前揭函文逕行選定90年6月4日開工，況且既已發包及
      簽約，焉有不開工之理？如未開工也會構成違約，因此上
      訴人以此為由訴請被上訴人損害賠償，本屬無據。
（四）依林務局南投林管處91年2月25日91投治字第0914101195
      號函示，可知主管機關不僅同意施工，且聲明乙○○基地
      有擴大崩坍之跡象，有立即之危險。系爭工程確實於當時
      已經主管機關核准施工，然因上訴人內部反對勢力之阻擾
      ，不同意支付工程款，造成訴外人三聯發公司停工。停工
      後，南投林管處亦於91年8月21日以91投治字第091410702
      2號函表示：「有關貴會自費在本處轄1704號保安林地內
      整治乙○○廟殿北岸擋土牆護坡，經於90年6月4日開工，
      嗣因內部糾紛，據報該工程進度緩慢，現場處於停工狀態
      。…為防範天然災害或豪雨沖刷，致廟殿邊側呈現龜裂地
      點發生崩塌，造成公安事件，敬請貴會儘速督促工程承包
      積極施工，否則造成公安事件，一切後果概由貴會自行負
      責。」，足證系爭工程非如上訴人所稱未經許可而擅自施
      工。至於南投縣政府92年1月6日府工築字第0920008050-1
      號函文所示：「…本案依規定應先取得水土保持單位核發
      核可證明後，再依建築法相關規定申請雜項執照…」，乃
      為事後乙○○之反對勢力為達到阻止系爭工程施工，而向
      南投縣政府取得之函示文件，對被上訴人而言，是系爭工
      程發包作業當時所不存在之文件。更甚者，在上開函示之
      前，南投縣名間鄉公所及南投縣政府皆於91年7月間先後
      來函要求上訴人儘速處理北側邊坡嚴重坍塌流失問題，以
      免危害大眾之生命及乙○○廟產。綜上所述，上訴人根據
      南投縣政府92年1月6日府工築字第0920008050-1號函件推
      論被上訴人明知系爭工程需有雜項執照始可動工之理由並
      不成立，系爭工程確實業經林務局同意核准按訴外人庚○
      ○所提修正圖說施作及開工，上訴人所稱均非事實。
參、兩造不爭執之事實：
一、被上訴人自85年11月起至94年2月止擔任上訴人第11屆、第
    12屆管理委員會之主任委員。
二、就上訴人之北岸護坡整治工程，上訴人曾與訴外人日大公司
    簽訂契約，委請日大公司製作設計圖，並於85年8月4日經林
    務局核准施作在案（參原審卷1第246頁、卷2第58頁）。
三、上訴人嗣與訴外人日大公司解除契約，復於87年4月24日由
    被告代表上訴人與訴外人黃公石建築事務所之設計師庚○○
    簽訂系爭設計監造契約，約定由該事務所負責上訴人北岸護
    坡暨停車場工程之設計、監造事宜（參原審卷2第58、68頁
    ）。
四、被上訴人於89年6月1日代表上訴人與訴外人三聯發公司簽訂
    系爭承攬契約，由三聯發公司承攬系爭工程（未包括停車場
    工程）（參原審卷1第40頁）。
五、被上訴人於89年8月22日發函通知訴外人三聯發公司同意三
    聯發公司選定89年9月1日吉時動工，復同意三聯發公司於90
    年6月4日拆除現有廁所及倉庫，而三聯發公司於90年6月22
    日發函給上訴人之管理委員會，告以因對林務局之手續未完
    備，遭林務局南投林管處巡山員要求暫停施工，又被上訴人
    於91年4月9日再度發函通知三聯發公司復工，並以91年3月2
    5日為系爭工程施做起始日（參原審卷1第74、285、286、28
    8頁）。
六、被上訴人於90年6月25日發函催告黃公石建築師事務所，依
    契約書第2條第2款規定，將設計圖報請林務局核准（參原審
    卷1第290頁）。
七、訴外人庚○○就系爭工程製作之設計圖並未送經林務局核准
    ，上訴人就系爭工程亦未取得主管機關核發之雜項執照。
八、訴外人三聯發公司於被上訴人於91年4月9發函通知復工後，
    即進場施工，於施作第1、2期工程後，向上訴人請求給付工
    程款未果，即主張解除系爭承攬契約，向原審起訴請求上訴
    人賠償損害，歷經原審91年度重訴字第81號、本院92年度重
    上字第81號、最高法院95年度台上字第634號、本院95年度
    建上更（一）字第23號、最高法院96年度台上字第1611、16
    12號、本院96年度建上更（二）字第55號、最高法院97年度
    台上字第904號判決上訴人應賠償三聯發公司因契約解除所
    受之損害合計30,343,123元確定。
九、被上訴人於上開訴外人三聯發公司對上訴人起訴請求賠償損
    害之事件審理中，出庭陳稱：「被上訴人三聯發工程有限公
    司的董事長鍾先助在領不到錢的時候，鍾先助有二次表示要
    解約，我年紀大不記得日期、年份，只知道是在起訴前。」
    ，復具狀陳稱：「承攬本件工程之三聯發公司最是無辜，因
    本宮反對派人士之無理反對，致其承攬本件工程以來，迄未
    領得分毫工程款，身為本宮管理委員會主委的本人，雖是難
    辭其咎，卻也萬般無奈．．．，三聯發公司遂與本宮解除工
    程承攬契約，此節絕對屬實。」（為被上訴人所不爭執，視
    同自認）。
肆、本件之爭點：
一、被上訴人是否未經上訴人授權而與訴外人三聯發公司簽訂系
    爭承攬契約？
二、被上訴人是否明知系爭工程應取得主管機關核發之雜項執照
    、水土保持計劃書而未取得，即通知訴外人三聯發公司動工
    ，因此處理受委任事務有過失，致上訴人遭受損害？
三、訴外人庚○○就系爭工程製作之設計圖未送經林務局南投林
    管處核准前，被上訴人即與訴外人三聯發公司簽訂系爭承攬
    契約，並通知三聯發公司動工，是否處理受委任之事務有過
    失且逾越權限，而致上訴人遭受損害？
四、上訴人與訴外人庚○○所簽訂系爭設計監造契約，除北岸護
    坡工程外，尚包括停車場工程，而被上訴人僅就北岸護坡工
    程，與訴外人三聯發公司簽訂系爭承攬契約，其是否處理受
    委任之事務有過失且逾越權限，而致上訴人遭受損害？
五、被上訴人於訴外人三聯發公司訴請上訴人賠償損害之訴訟中
    ，向法院陳稱三聯發公司已向其為解除系爭承攬契約之意思
    表示，是否處理受委任之事務有過失且逾越權限，而致上訴
    人遭受損害？
伍、法院之判斷：
一、被上訴人是否未經上訴人授權而與訴外人三聯發公司簽訂系
    爭承攬契約？
（一）上訴人主張被上訴人未經上訴人授權即與訴外人三聯發公
      司簽訂系爭承攬契約一節，為被上訴人所否認，辯以：伊
      辦理招標有經過授權，還用遊覽車載信徒代表、委員四處
      參觀廠商，並選定3家廠商讓他們參加投標，且於89年1月
      31日召開會議決定辦理招標，招標結果由訴外人三聯發公
      司得標，當然由伊代表上訴人與三聯發公司簽約等語。
（二）被上訴人抗辯其係上訴人授權與三聯發公司簽訂系爭北坡
      護坡整治工程契約，並提出上訴人管理委員會歷次之會議
      紀錄為證（參原審卷1第163頁第至220頁）；上訴人對上
      開會議紀錄之真正，亦不爭執。觀上開管理委員會歷次會
      議紀錄記載如下：
  １、上訴人之北岸護坡必須整治，前即委請日大公司製作設計
      圖並取得林務局核准施工，因上訴人擬修改設計，不為日
      大公司接受，上訴人之管理委員會於86年3月6日第11屆第
      1次定期委員會議作出與日大公司解除契約之決議。
  ２、87年4月24日第11屆第17次臨員會議第1案討論北側坑護坡
      委託設計契約書如何訂立。會議決議結論內容為：「同意
      設計師庚○○所提出設計監造委託契約內容，並以所附之
      契約書簽立合約」。
  ３、87年8月12日第11屆中元普渡工作籌備會議第9點北崁護坡
      工程設計進度說明。張先生：北崁所有圖面都已完成，目
      前開始準備發包的動作。
  ４、88年11月22日第11屆第40次臨委員會議第7點討論事項第4
      案廟殿受震災支柱加強工程說明與討論，並做出會議結論
      為：「工字鐵依估價金額由本會買斷於整修完工後，由吳
      先生負責免費拆除。」。
  ５、89年1月31日第46次臨時委員會第8點討論事項第12案北側
      駁崁護坡工程如何招標討論事項，並做出結論：「一刊登
      報紙公告……。二決議本工程採用初審、複審。三投標廠
      商資格規定如下……。」
  ６、89年2月25日第11屆第8次定期委員會議第11點討論提案第
      3案北側坑護坡建招標資格初審如何辦理，並做出結論：
      「連絡設計師安排初審，初審日期前二天以電話連絡委員
      前來參加。」
  ７、89年3月6日第11屆第47次臨時委員會議第11點北崁護坡建
      造招標初審資格審核事項討論，並做出結論：「不符合資
      格者淘汰刪除」。
  ８、89年3月10日第10屆第48次臨時委員會北崁護坡建造說明
      會，並做出第7點結論：「先安排日期參觀10家廠商提供
      工地後再召開代表會」。
  ９、89年4月13日第11屆北側邊坡擋土牆建造工程招標初審說
      明會，並做出第8點討論事項結論：「討論後一致決定採
      用A級三家營造廠。」
１０、89年5月2日第11屆北崁護坡擋土牆建造工程招標記錄，並
      做出結論：「流標，延後10天重新寄標開標。」
１１、89年5月12日第11屆北崁護坡建造工程招標第2次開標記錄
      第8點開標結果，並做出結論：「北崁護坡建造工程開標
      後編號2號營造廠以底價壹億伍仟零陸拾萬元承包。」
１２、89年6月9日第11屆第49次臨時委員會記錄第9點吳聰智委
      員亦詢問謂：「北崁護坡已發包，不知預定何時動工？」
      是依上訴人上開管理委員會歷次會議紀錄記載，足證上訴
      人就系爭工程辦理招標程序，係經過上訴人之管理委員會
      開會決定。
（三）又依上訴人89年3月份所編製第11屆第5次信徒代表大會議
      案第43至46頁編列建設支出科目預算，其中在第46頁編列
      北崁建設參仟萬元預算；89年3月26日第11屆第5次定期信
      徒代表大會續會會議記錄第2號議案，審議本會89年度收
      支概算案，議決：原案通過；90年4月份所編製第12屆第2
      次信徒代表大會議案第48頁再逐年編列建設支出科目預算
      伍仟參佰萬元；90年8月28日第12屆第2次定期信徒代表大
      會第3次續會會議記錄中第2號議案，審議90年度收支概算
      案，其中審查第48頁建設支出科目議決：建設支出科目原
      伍仟參佰萬元增加貳佰伍拾貳萬元，計伍佰伍拾貳萬元預
      算，修正後原案通過（見本院卷一第245至260頁，上證二
      至上證五）。足證，系爭北坡護坡工程之預算案業經上訴
      人信徒代表大會逐年分次編列預算通過。
（四）依上訴人乙○○組織章程第13條及第14條規定，審核年度
      預算、年度計劃各種事業總說明，管理委員會提議事項，
      乃信徒代表大會之權限，而處理信徒代表大會決議及交辦
      事項，乃管理委員會之權責。第16條則規定：「本宮管理
      委員會主任委員除依本宮章則信徒代表大會及管理委員會
      之決議及其他有關法令辦事外其權責如左：一、負執行業
      務之全責。  」則系爭北坡護坡工程之預算案既經上訴人
      信徒代表大會逐年分次編列預算通過；系爭工程辦理招標
      程序，復經過上訴人之管理委員會歷經多次開會，並於89
      年5月12日第11屆北崁護坡建造工程招標第2次開標結果由
      編號2號營造廠（即三聯發公司）以底價壹億伍仟零陸拾
      萬元承包。被上訴人身為主任委員，自應執行管理委員會
      之決定，其以上訴人代表人之身分與三聯發公司為簽約之
      行為，應屬主任委員業務執行之範疇，上訴人主張被上訴
      人與三聯發公司簽約，為逾越權限之行為，自不足採。
二、被上訴人是否明知系爭工程應取得主管機關核發之雜項執照
    、水土保持計劃書而未取得，即通知訴外人三聯發公司動工
    ，因此處理受委任事務有過失，致上訴人遭受損害？
（一）上訴人主張被上訴人明知施作系爭工程應提出水土保持計
      劃書、取得主管機關核發之雜項執照，否則將遭勒令停工
      ，竟於尚未取得雜項執照及將水土保持計劃書送請縣政府
      審核之情形下，仍通知訴外人三聯發公司動工，其處理委
      任事務顯有過失等情，然為被上訴人所否認，辯以：系爭
      工程無須取得雜項執照等語。
（二）被上訴人抗辯：系爭工程無須取得雜項執照等語；業據證
      人即負責系爭工程設計、監造之訴外人黃公石建築事務所
      之設計師庚○○於原審到庭結證稱：「系爭工程坐落之基
      地是國有林地，依法不需要申請雜項執照，要不要提出水
      土保持計劃書法令並沒有規定，是我們自己向主管機關林
      務局提出簡易的水土保持計劃書，我們也有向縣政府提出
      水土保持計劃書，縣政府認為不需要就退還給我們。依照
      建築法規需要雜項執照是指主建物的附屬建物，例如圍牆
      ，煙囪，本系爭工程並沒有主建物，純屬國有林地內的安
      全設施，所以不需要申請雜項執照，本件依法應由國家花
      錢維護安全設施，所以不需要申請雜項執照，只是乙○○
      願意自己花錢施作，國家當然願意。」等語（參原審卷2
      第153頁）。
（三）上訴人固主張：證人庚○○與上訴人簽訂系爭設計監造契
      約以前，於上訴人管理委員會86年11月8日第11屆第10次
      臨時委員會會議中，即說明其服務項目包括向政府申請雜
      項執照，被上訴人當時在場，當然知悉系爭工程應申請雜
      項執照；且本件系爭工程不論包括停車場工程與否，其既
      屬北岸護坡新建工程，依法均須申請雜項執照等語，並提
      出南投縣政府92年1月6日府工築字第0920008050-1號函、
      彰化縣政府92年1月13日府建管字第0920005230號函各1份
      為證，上開2函文內容分別為：「經查本案尚未施作邊坡
      擋土牆工程，該工程係為保護乙○○建築基地，依規定應
      先取得水土保持單位核發核可證明後再依建築法相關規定
      申請雜項執照，本案倘未申請核准即擅自興建，將依建築
      法相關規定及移請相關單位處理。」、「有關本案護坡工
      程既經南投縣政府現場勘查係屬建築基地，請檢具相關書
      圖文件並依規定申請雜項執照。」（參原審卷1第72、第
      73頁）。惟查：
  １、上開2份函文並非被上訴人於91年4月9日通知訴外人三聯
      發公司動工以前即已存在之函文，而被上訴人於91年4月9
      日通知三聯發公司動工以前，上訴人之管理委員會就系爭
      工程曾於90年12月31日向南投縣政府提出水土保持計劃書
      ，經該府函覆如下：「貴會申請乙○○北側邊坡崩塌地自
      費構築擋土牆所提水土保持計畫書，經核申請處理土地座
      落於彰化縣二水鄉○○段，非屬本府權責範圍，茲原件退
      還，請向彰化縣政府申請辦理，請查照。」，有南投縣政
      府91年1月8日府農水字第09100006590號函在卷足參（參
      原審卷1第71頁），則南投縣政府既非權責機關，所為系
      爭工程應申請雜項執照之表示，亦僅屬提出意見以供參酌
      之性質。且彰化縣政府91年11月28日府農育字第09102248
      240號函係表示：「二、本案經行政院農業委員會林務局
      南投林區管理處函復：係屬水土保持設施，非屬建築開發
      行為，依『非都市土地使用管制規則』第四十八條規定，
      係由水土保持機關核發水土保持完工證明書，無須再由本
      府核發雜項雜項執照…。三、至於有關水土保持設施，因
      本屬林務局管理之保安林地，請逕洽該處辦理。」（參原
      審卷1第237頁）。雖與其92年1月13日府建管字第0920005
      230號函意見不一，經原審函詢原因，經覆以：「因受理
      之權責單位不同，91年11月28日之函文係由農業局主政，
      92年1月13日之函文係由建設局主政，且時程不同，致引
      據之觀點略有不一。」有該府96年11月2日府建管字第096
      0218543號函在卷足參（參原審卷2第49頁）。另證人即南
      投林管處課長柯杏春於本院92年度上易字第1714號審理被
      上訴人涉嫌背信案件中到庭證稱：本案工程是否需向縣政
      府申請雜項執照，並非伊之業務範圍，伊不清楚，但國有
      林班地水土保持工程，只要經過我們林務局核准，施工單
      位即可開工等語（見上開刑事卷第146頁）。則主管之權
      責機關內部各單位就系爭工程應否申請雜項執照尚且見解
      不一，甚且認系爭工程僅須其核准即可施工，實難期待被
      上訴人能知悉系爭工程是否尚須依規定申請水土保持機關
      之核可及申請雜項執照；自難逕認被上訴人有明知系爭工
      程應申請雜項執照，而違法不予申請之情形。
  ２、此外，林務局於91年1月22日以91林治字第0911730020號
      函覆林務局南投林管處如下：「二、奉行政院農業委員會
      核示：『國、公有林區內非屬開發行為之必要水土保持處
      理與維護工程，由森林經營管理機關以外之其他水土保持
      義務人自費興辦者，其工程計畫，宜由森林經營管理機關
      逕行核定』，為避免延誤必要之各項水土保持處理與維護
      工程以保護該等地區之安全，本局已通函各林區管理處嗣
      後該等非屬開發行為之水土保持處理與維護工程由各該林
      區管理處核定後送本局核備（前函諒達）。準此，乙○○
      管理委員會擬自費興建該宮北岸護坡工程案，請貴處核定
      後報局核備。」（參原審卷1第158頁）。林務局南投林管
      處於91年2月25日以（91）投治字第0914101195號函覆上
      訴人管理委員會，其內容為：「二、本案經於九十一年一
      月二十八日派員前往現場勘查結果  ，據報貴會業經依照
      林務局九十年十二月十一日林治字第九○一六二四玉五三
      號函示分別將原設計圖修訂為該區域除護坡工程及植生綠
      化外，不得供其他用途，並亦依照九十年七月二十日林治
      字第九○一六一三三九六號函將邊坡之水土保持以階段式
      護坡（擋土牆）並配合植生綠化。三、經查貴會既經依照
      林務局函示修訂設計圖完竣，且乙○○廟基有逐漸擴大崩
      坍跡象，並隨時有立即危險，為防範危及大批香客及大廟
      之安全，同意按施工地點，在不越界砍伐障礙木與擅自變
      更設計及用途之原則下，應依照『乙○○北側邊坡崩坍地
      自費構築擋土牆設計圖』治理，施工期間依核准時程，至
      於有關安全措施，應由設計師庚○○負責監造外，並請將
      開工日期報處備查外，亦請造具工人及救火隊名冊兩份報
      處憑辦。」（參原審卷1第159頁）。是依上開函文意旨，
      林務局為避免延誤必要之各項水土保持處理與維護工程以
      保護該等地區之安全，通函各林區管理處嗣後該等非屬開
      發行為之水土保持處理與維護工程由各該林區管理處核定
      後送本局核備。本件上訴人於國有林區內自費興辦之系爭
      北坡護坡整治工程，非屬開發行為，其必要水土保持處理
      與維護工程，由林務局南投林管處核定；又因上訴人管理
      委員會已依照林務局函示修訂設計圖完竣，且乙○○廟基
      有逐漸擴大崩坍跡象，並隨時有立即危險，為防範危及大
      批香客及大廟之安全，同意核定在案。另證人庚○○於原
      審證稱：「一開始我們還沒有跟林務局接洽系爭工程，以
      為系爭工程要按照建築法規申請雜項執照，後來我們向林
      務局報備時，才知施工地點是國有林地，是林務局的承辦
      員告訴我們不需要雜項執照；87年4月24日簽約當時我以
      為要雜項執照，後來才知道不用，水土保持計劃書我有應
      林務局要求提出簡易水土保持計劃書。」等語（參原審卷
      2第155頁）。是系爭北坡護坡整治工程，縱如上訴人所主
      張係屬建築法第7條規定之雜項工作物，依同法第28條規
      定，應請領雜項執照。惟被上訴人雖為上訴人管理委員會
      之主任委員，然並非建築專業人士，系爭工程既委由建築
      專業人士即證人庚○○負責設計、監造，而系爭工程坐落
      之基地為國有林地，依林務局上開函示，主管機關為林務
      局，且認系爭工程僅為水土保持處理與維護工程，由林務
      局南投林管處核定後報林務局核備即可，則經證人庚○○
      向主管機關林務局洽詢結果，表示系爭工程無須雜項執照
      ，證人亦已依林務局要求提出簡易水土保持計劃書，則被
      上訴人信賴專業，因此認為系爭工程已合乎法定程序而可
      進行施作；則被上訴人進而通知承攬廠商三聯發公司動工
      ，堪認其就系爭工程之進行已盡其與處理自己事務為同一
      之注意義務。則上訴人主張被上訴人明知系爭工程應取得
      主管機關核發之雜項執照、水土保持計劃書而未取得，即
      通知訴外人三聯發公司動工，處理受委任事務有過失，應
      負民法第544條之損害賠償責任云云，亦無足採。
（四）另依臺灣南投地方法院91年度重訴字第81號，訴外人三聯
      發公司對上訴人管理委員會提起損害賠償之民事判決書所
      載，訴外人三聯發公司係以：「詎契約成立後，即因乙○
      ○管理委員會內部委員會間派系傾軋、勾心鬥角，而對系
      爭工程橫生掣肘、肆加阻擾，致使原告遲遲無法開工。嗣
      至九十一年三月間，乙○○管理委員會始正式通知原告於
      同年三月二十五日正式開工，原告依其指示連續施作第一
      期及第二期工程後，均依約向乙○○管理委員會請求給付
      工程款．．．詎又因乙○○管理委員會內部委員紛爭，而
      不獲付款；且原告施作系爭工程，需經乙○○管理委員會
      指定擋土鋼軌樁放置位置、確定施工圍籬位置，以便原告
      施作擋土安全措施及地質改良等工程，屢經原告催告，惟
      乙○○管理委員會復因內部紛爭而遲遲無法履行此項協力
      義務，基上原因，原告不得已只好於九十一年七月十一日
      通知乙○○管理委員會解除系爭工程承攬契約」等為由，
      於解除契約後，向上訴人乙○○管理委員會請求損害賠償
      ，並經臺灣南投地方法院於九十二年四月二十三日判處乙
      ○○管理委員會應賠償三聯發公司三千二百十七萬五千零
      二十八元，此有該案判決書附卷可查（見原審卷1第99頁
      至115頁）。是訴外人三聯發公司向乙○○管理委員會請
      求損害賠償，並非肇因於系爭工程未取得水土保持單位所
      核發之許可證明及申請雜項執照，甚明。
三、訴外人庚○○就系爭工程製作之設計圖未送經林務局南投林
    管處核准前，被上訴人即與訴外人三聯發公司簽訂系爭承攬
    契約，並通知三聯發公司動工，是否處理受委任之事務有過
    失且逾越權限，而致上訴人遭受損害？
（一）上訴人主張被上訴人於證人庚○○就系爭工程所製作之設
      計圖未送經林務局南投林管處核准前，即通知訴外人三聯
      發公司動工，其處理受委任之事務有過失一節，亦為被上
      訴人所否認，辯以：上訴人之北岸護坡工程前經訴外人日
      大公司在解除契約以前已取得林務局核准施作，以林務局
      立場，庚○○設計師的重新設計只是原設計的變更，不需
      要重新申請許可等語。
（二）查，上訴人於90年6月19日就北側邊坡擋土牆整治工程，
      即以該整治工程經林務局85年9月4日林治字第23209號函
      核准同意自費構築在案，但因核准未施工期間，遭逢八十
      八年集集大地震，原設計結構安全經現場再予評估，故又
      委請黃公石事務所依前申核內容在不變更使用之原則下規
      劃設計、監造並檢具黃公石事務所規畫設計圖說一式四份
      ，送請行政院農業委員會林務局南投林區管理處核准。南
      投林區管理處則於90年6月29日函文林務局，其中第五處
      理意見之一、三項已分別載明：「本案乙○○管理委員會
      原申請核准委託日大設計乙○○北側邊坡崩塌地自費構築
      檔土牆，初因經費不足無法開工，繼則因遭受九二一地震
      等之影響，為顧及結構安全，故再重新委請黃公石建築師
      事務所重新設計，並申請准予變更設計施工以策安全，經
      查乙○○中部地區宗教觀光勝地，香客眾多，既經認為結
      構安全有問題，擬准予變更設計施工」、「綜上所述，乙
      ○○北側邊坡自費構築檔土牆，工程龐大且有繼續塌塌跡
      象，擬請鈞局在施工期間不得變更設計及施工地點及由建
      築師負責監造等一切安全責任原則下，同意准予變更」；
      同年7月20日林務局函文南投林區管理處：「本變更設計
      規劃之平台似非水土保持所必要者，邊坡之水土保持處理
      仍以階段式護坡（或檔土牆）並配合植生綠化工作為宜」
      ；行政院農業委員會林務局南投林區管理處接到林務局前
      函後，旋於90年7月31日函知乙○○管理委員；乙○○隨
      後即依函示，於90年8月25日檢送修正為階段式護坡（或
      擋土牆）及配合植生綠化之設計圖說，再送林務局南投林
      區管理處；林務局南投林區管理處再於90年9月10日以（
      九十）投治字第904108520號函將乙○○管理委員會重新
      修訂完竣之設計圖轉送林務局，林務局就其申請變原設計
      一案；復於90年9月20日以九十林治字第901618947號函覆
      南投林區管理處：「本案用地既屬乙○○管理委員會所分
      租區域，該區域需即刻施行整治，本局原則同意辦理」（
      上開相關資料，見行政院農業委員會函覆本院96年度上更
      （一）字第10號檔案資料編號20、編號23及編號24，經本
      院影印後存卷）。南投林區管理處亦於91年2月25日以（
      91）投治字第0914101195號函覆被上訴人管理委員會，其
      內容為：「…三、經查貴會既經依照林務局函示修訂設計
      圖完竣，且乙○○廟基有逐漸擴大崩坍跡象，並隨時有立
      即危險，為防範危及大批香客及大廟之安全，同意按施工
      地點，在不越界砍伐障礙木與擅自變更設計及用途之原則
      下，應依照『乙○○北側邊坡崩坍地自費構築擋土牆設計
      圖』治理，施工期間依核准時程，至於有關安全措施，應
      由設計師庚○○負責監造外，並請將開工日期報處備查外
      ，亦請造具工人及救火隊名冊兩份報處憑辦。」（參原審
      卷1第159頁），足證黃公石事務所重新變更設計之設計圖
      ，於91年2月25日業經南投林管處核准同意在案。
（三）黃公石事務所重新變更設計之設計圖，業經林務主管單位
      同意在案，雖其未重新送請核准，然證人即林務局南投林
      管處課長柯杏春於原審91年度訴字第745號及本院92年度
      上易字第1714號審理被上訴人涉嫌背信案件中到庭分別證
      稱：「85年8月4日已核准施作，南投林管處只核准1次，
      不可能核准2次」、「林務局是於85 年9月4日核准日大公
      司的設計圖，此為正式的核准設計圖及施工地點，於民國
      88年6月23日林務局同意開工，於91 年2月25日林務局最
      後1次同意修正設計圖施工。（問：設計圖重新設計，是
      否要經過林務局重新核准？）只要送給我們同意修正即可
      ，並不必要重新核准」等語，有本院92年度上易字第1714
      號刑事判決在卷足稽（參原審卷1第154頁）。又證人庚○
      ○於原審亦證稱：「我們在招標之前有特別向主管機關林
      務局提出簡易水土保持計劃書，有先跟林務局報備，因為
      之前乙○○已經有以日大公司設計圖向林務局申請核准，
      林務局也有許可，所以後面我製作的圖只是變更設計，變
      更設計的新圖還沒有經過林務局的許可下來，依照建築的
      慣例變更設計的圖可以在工程竣工時再併案申請。」等語
      （參原審卷2第152頁）。核與建築法第39條所規定：「起
      造人應依照核定工程圖樣及說明書施工；如於興工前或施
      工中變更設計時，仍應依照本法申請辦理。但不變更主要
      構造或位置，不增加高度或面積，不變更建築物設備內容
      或位置者，得於竣工後，備具竣工平面、立面圖，一次報
      驗」之意旨相符。上開證人之證詞應屬可採。是被上訴人
      自得於證人庚○○將重新設計之圖說送請林務局南投林管
      處審核前，先與三聯發公司簽訂系爭承攬契約，再於事後
      補送審核。
（四）另查，林務局南投林管處於91年2月25日以（91）投治字
      第0914101195號函覆上訴人管理委員會之上開函文中所稱
      「乙○○北側邊坡崩坍地自費構築擋土牆設計圖」即為訴
      外人日大公司所製作送經林務局核准之設計圖，另所稱「
      依照林務局函示修訂設計圖完竣」，係指證人庚○○製作
      之設計圖原包括停車場工程，因停車場部分未獲林務局許
      可，故庚○○重新製作無停車場之設計圖，故稱修訂完竣
      等情，業據證人庚○○於原審到庭結證明確。再上訴人管
      理委員會隨即於91 年3月26日12屆第14次臨時委員會討論
      北岸護坡建設工程之問題，證人庚○○於上開會議亦到場
      說明：「北岸護坡工程早經核准在案，因地震關係結構體
      安全系數需提高，此次所核准的是依林務局要求加強結構
      體變更設計申請，繪製平面圖有86張，提供幾張主要平面
      圖參考。」，嗣經多位委員發表意見，最後由被上訴人表
      示若出席委員不贊成由三聯發公司承造北側護坡工程者請
      表決，因在場委員無人表示反對，即通過贊成由三聯發公
      司承造之結論，有上開會議紀錄1份在卷足稽（參原審卷1
      第221頁至第229頁）。按上訴人早於89年6月1日由被上訴
      人代表與三聯發公司簽訂系爭承攬契約，則上開91年3月
      26日會議作出由三聯發公司承造之結論，應非指再度與三
      聯發公司簽約之意，且該會議係於林務局南投林管處發函
      表示上訴人之廟基有逐漸擴大崩坍跡象，並隨時有立即危
      險，為防範危及大批香客及大廟之安全，要求上訴人按設
      計圖之內容施工之後而召開，故上開91年3月26 日會議之
      結論，係指系爭工程應即由訴外人三聯發公司進場施作，
      以符合林務局南投林管處函示之意旨，應堪認定。被上訴
      人遂於91年4月9日發函通知三聯發公司動工，參諸上訴人
      組織章程第16條規定，核屬執行上訴人管理委員會之決議
      ，自無上訴人所稱逾越權限之可言。又依上訴人組織章程
      所定，何時通知三聯發公司動工，非屬上訴人信徒大會應
      議決之事項；是上訴人主張被上訴人未經上訴人信徒代表
      大會決議通過，即擅自同意三聯發公司動工，其所為確有
      逾越權限並有過失云云，亦不可採。
四、上訴人與訴外人庚○○所簽訂系爭設計監造契約，除北岸護
    坡工程外，尚包括停車場工程，而被上訴人僅就北岸護坡工
    程，與訴外人三聯發公司簽訂系爭承攬契約，其是否處理受
    委任之事務有過失且逾越權限，而致上訴人遭受損害？
（一）上訴人主張其與訴外人庚○○所簽訂系爭設計監造契約，
      除北岸護坡工程外，尚包括停車場工程，而被上訴人僅就
      北岸護坡工程，與訴外人三聯發公司簽訂系爭承攬契約之
      事實，為被上訴人所不爭執，並有系爭承攬契約之書面在
      卷可稽（參原審卷1第40頁），自堪信為真。惟查，依上
      訴人87年9月25日第11屆第25次臨時委員會會議紀錄所載
      ，庚○○於該次會議中已到場陳明：「以停車場名義申請
     可能較難核准，用途及名稱可能需修正，現以擴建廟前廣
     場需設擋土牆安全設施名義提出申請」（參原審卷2第115
     頁及反面）。87年11月27日管理委員會第11屆第5次定期委
     員會會議紀錄之記載，庚○○亦已敘明：「可能不以停車
     場名稱申請，會以拓建廟前廣場工程為由申請，圖面準備2
     份，1份為拓建廟前廣場，可建停車場，1份沒設停車場送
     給林務局」（參原審卷2第128頁）；88年8月12日管理委員
     會第11屆88年度中元普渡工作籌備會議紀錄中敘明：「北
     崁所有圖面都已完成，目前準備發包的動作，現在林務局
     管理處的公文已核准施工發包，…」（見原審93年度訴字
     第146號卷一第338頁及反面，本院影印附卷）；時任立法
     委員張明雄於88年10月14日第11屆第一次臨時信徒代表大
     會之致詞亦稱：「林務局方面經交換意見，同意加強部分
     之工程（指北岸護坡工程）」（見同上卷一第349頁反面）
     可知庚○○於87年11月27日會議所稱之二份圖面，僅護坡
     工程之設計圖獲准，而停車場工程之設計圖並未獲准。惟
     此乃因證人庚○○於招標前已與林務局先行接洽，北岸護
     坡工程部分因為安全的顧慮，林務局同意先施作，停車場
     部分屬於附屬的工程，林務局當初未同意停車場部分，所
     以辦理招標及與三聯發公司簽訂承攬契約所用的設計圖，
     均未包括停車場部分等情，業據證人庚○○到庭證述明確
     。且上訴人管理委員會於91年4月19日第12屆第5次定期委
     員會（第1次續會）第10討論案，因委員吳聰智以臨時動議
     提出：「北岸護  坡工程請按照林務局核准之書圖辦理變
     更設計，不在核准範圍內應予刪除，其餘待申請核准後再
      行辦理。」，並提請審議，最後經表決以過半數通過決議
      為：「(1)北坡護坡整治工程業經林務局91年3月25日（應
      為91年2月25日之誤）核准施工在案。(2)北坡護坡整治工
      程請按照林務局核准之書圖辦理變更設計，不在核准範圍
      內應予刪除，其餘待申請核准後再行辦理案由。」，有上
      開會議紀錄1份附卷為證（參原審卷1第233頁反面至第235
      頁）。則被上訴人縱有在未經上訴人管理委員會決議之情
      形下，即將停車場工程刪除，未列入招標及簽約內容之情
      事；亦已因上訴人管理委員會於91年4月19日第12屆第5次
      定期委員會之臨時動議決議而視為已補正。且當時林務局
      既未同意停車場部分之工程，若被上訴人將之列入招標及
      簽約內容，反易招致上訴人之損害（可能因最後未獲林務
      局許可，卻與廠商簽約未能履行，而應賠償廠商因債務不
      履行所受之損害），是上訴人就此部分主張被上訴人處理
      受委任之事務有過失且逾越權限，致上訴人遭受損害，洵
      無可採。
（二）上訴人雖主張：乙○○管理委員會於91年4月19日召開之
      第12屆第5次定期委員會議決議，係因被上訴人於89年5月
      12日辦理招標時，將鋼骨工程、廁所工程，植栽、燈具及
      圍牆工程一併發包，故在審議91年度事業計劃案時，就前
      開工程是否施作，而加以決議，並非針對停車場是否施作
      而決議，故上開會議記錄所稱「不在核准範圍」並非指停
      車場工程云云。惟查，依上訴人所提出乙○○管理委員會
      於91年4月19日召開之第十二屆第五次定期委員會議紀錄
      （見本院卷一第104頁至133頁），其中第三號議案案由為
      ：「請審議本會九十一年度事業計劃案。」會議紀錄記載
      如下（見本院卷一第105頁反面至109頁）：
      １、吳聰智委員：第五十四頁北坡護坡整治工程編壹億伍
          仟零陸拾萬元，一年能完成嗎？今年需編那麼多嗎？
          主席：合約是四００個工作天完成，預算編列依工程
          合約，工程施工多少領多少？
      ２、陳清揚副主任委員：
      （１）據林務局公文依原設計圖是日大公司設計打地錨，
            後來閎石公司接手，黃公石申請，黃公石所聲請只
            是變更日大設計圖而已。
      （２）請解釋林務局公文。
           建設股長柯國財：
           (1)林務局核准的是黃公石所提出申請的變更設計圖
             案。
           (2)林務局核准三月二十五日開工的圖面是九十年六
             月十九日報林務局之設計圖。…林務局自頭至尾
             均以黃公石所提出之設計圖審查，剛才陳副主任
             委員提出林務局公文：林務局答覆九十一年二月
             六日林務局對黃公石設計及結構方面有意見，邊
             坡擋土牆要求格子梁結構加強，所以在擋土牆及
             位置不變下，林務局依此原則核准開工。
           蔡直次副主任委員：第十一屆委員會有同意張設計
           師變更設計，若張設計師有依據委員會意思變更設
           計，若以黃公石建築師事務所設計提出申請核准較
           無瑕疪。
           陳清揚副主任委員：工程早日發包與施工，大家都
           欣喜，今並非不讓三聯發承包，不讓工程動工，問
           題是變更設計符合發包工程否，希望好好談，不要
           糊塗依日大公司設計施工…。
       ３、吳聰智委員：黃公石張設計師所帶來的模型現在北
           坡護坡工程已申請核准，將來是否依模型施工？
           主席：此問題應由設計師答覆。
           吳聰智委員：本人先提臨時動議再決議可否？
           主席：大家尚在此無法釐清之下，讓吳委員先提臨
           時動議提案後再回原案討論。
       ４、臨時動議：
           提案人：吳聰智委員
           附議人：陳榮吉委員、甲○○委員。
           案由：為北坡護工程整治工程提請審議。
           說明：
      （１）北坡護坡整治工程業經林務局九十一年三月二十五
            日核准施工在案。
      （２）北坡護坡整治工程請按林務局核准之書圖辦理變更
            設計，不在核准範圍內應予刪除，其餘待申請核准
            後再行辦理案由。」
           辦法：提請審議。
           陳榮吉委員：有關此案，利用今天各位委員在場，
           大家進行討論，不論贊成與否一定要做表決。
           主席宣佈暫停五分鐘，大家再行溝通。
      進行討論：
      （１）主席：（略，內容見本院卷一第108頁）
      （２）蔡直次副主任委員：大家僅理念上的問題，大家先
            行溝通，大家都知道，林務局只是同意做護坡整治
            、水土保持，將來裡面其他造作及用途是後段工程
            ，如蓋香客大樓或倉庫都設計在內，但要提出申請
            ，林務局絕對無法核准，初階段完成通過，林務局
            驗收後才進行第二段工程，可能與包商溝通應該可
            行，大家先行溝通看看再表決。
      （３）陳錦宗委員：（略，內容見本院卷一第108頁反面）
      （４）余金昌委員：大家為乙○○服務，今只是理念不同
            ，大家都贊成要建設，提案今已出總得表決，希望
            主任委員具名表決。
      臨時動議決議：
      （１）出席委員十七名，經表決(1)北坡護坡整治工程業經
            林務局91年3月25日（應為91年2月25日之誤）核准
            施工在案。(2)北坡護坡整治工程請按照林務局核准
            之書圖辦理變更設計，不在核准範圍內應予刪除，
            其餘待申請核准後再行辦理案由。經具名表決贊成
            者有九名，不贊成者有四名，不參加表決者有四名
            。
      （２）表決結果過半數贊成通過臨時動議案。」
      是綜觀上開臨時動議之提出、討論過程及決議，足證該臨
      時動議係針對北坡護坡整治工程經林務局91年2月25日核
      准施工部分，決議北岸護坡工程按照林務局核准之書圖辦
      理變更設計，不在核准範圍內應予刪除；而非針對上訴人
      所稱鋼骨工程、廁所工程，植栽、燈具及圍牆工程是否施
      作，所為決議，甚明。而停車場並不在林務局91年2月25
      日核准施工之列，依決議內容即在刪除之列。又因上開臨
      時動議已決議「北坡護坡整治工程按照林務局核准之書圖
      辦理變更設計，不在核准範圍內應予刪除，其餘待申請核
      准後再行辦理」；上訴人管理委員會遂於91年5月17日以
      （91）乙○○字第91169號函黃公石建築師事務所，就北
      坡護坡工程變更設計，攸關鋼骨、廁所、植栽、燈具及圍
      牆等相關工程另期施作，所衍生施造價差異，工期認定核
      算後，於文到五日內提報上訴人管理委員會。是上訴人執
      其管理委員會91年5月17日上開函文，遽謂上開臨時動議
      係就鋼骨、廁所，植栽、燈具及圍牆工程是否施作，而加
      以決議，並非針對停車場是否施作而決議云云，顯非可採
      。
（三）上訴人雖又主張：91年4月19日之委員會之決議，未經信
      徒大會決議通過，故不生效力等語。然依上訴人組織章程
      所定，上開臨時動議決議事項，非屬上訴人信徒大會應議
      決之事項，該組織章程亦未限定臨時動機之事項，是前開
      議案縱以臨時議案方式提出，但既經與會委員多數決即生
      效力。又該次會議第三號議案案由本即為：「請審議本會
      九十一年度事業計劃案。」而審核年度預算及年度計劃各
      種事業總說明，本即為信徒代表大會之權限，故上開會議
      紀錄，於第三號議案議決載有：「第三號議案議決：依前
      開審議修正該案過，提報信徒代表大會審核。」自係指該
      第三號議案審議九十一年度事業計劃案部分而言。
五、被上訴人於訴外人三聯發公司訴請上訴人賠償損害之訴訟中
    ，向法院陳稱三聯發公司已向其為解除系爭承攬契約之意思
    表示，是否處理受委任之事務有過失且逾越權限，而致上訴
    人遭受損害？
（一）上訴人主張被上訴人於訴外人三聯發公司訴請上訴人賠償
      損害之訴訟中，向法院陳稱三聯發公司已向其為解除系爭
      承攬契約之意思表示之事實，為被上訴人所不爭執，堪信
      為真。然被上訴人否認其有違背受任人之職務。
（二）按「當事人應就訴訟關係為事實上及法律上之陳述。」、
      「當事人就其提出之事實，應為真實及完全之陳述。當事
      人對於他造提出之事實及證據，應為陳述。」，民事訴訟
      法第193條第1項、第195條定有明文。故當事人於訴訟中
      ，對法院有為真實陳述之義務甚明。被上訴人因此據實陳
      述，乃遵守法律之規定，自不能因其為上訴人之代表人，
      即要求其違反法律，為不實之陳述。又訴外人三聯發公司
      於施作系爭工程第1、2期後，向上訴人請求給付工程款未
      果，故向原審法院起訴，主張上訴人遲延給付，且經催告
      而不履行，已向上訴人為解除系爭承攬契約之意思表示，
      因而請求上訴人賠償因契約解除所受之損害，有原審法院
      91年度重訴字第81號民事判決在卷足參（參原審卷1第100
      頁），核與被上訴人所述亦相符。
（三）上訴人雖以訴外人三聯發公司在該案起訴後，仍於91年9
      月份要求上訴人依約付款而辦理勘驗，推論三聯發公司並
      無於起訴前為解除契約之意思表示。惟三聯發公司為承攬
      人，獲得承攬報酬為其承攬工作之目的，如上訴人願意給
      付工程款，其即無大費周章，進行訴訟之必要，故三聯發
      公司於91年9月份仍請求給付工程款，尚未能因此推認三
      聯發公司不曾為解除契約之意思表示。又上訴人拒付三聯
      發公司工程款，此為不爭之事實，三聯發公司既已依法取
      得解除權，縱被上訴人未於上開訴訟中承認三聯發公司曾
      為解除契約之意思表示，三聯發公司於訴訟進行中仍可再
      度為解除契約之意思表示，而發生同樣之法律效果，故上
      訴人主張其於上開訴訟中受敗訴確定，應賠償三聯發公司
      因契約解除所受之損害合計30,343,123元，係因被上訴人
      為不實陳述所導致，並無足取。
六、綜合上述，上訴人主張被上訴人因處理系爭工程有過失且逾
    越權限，而致上訴人遭受法院判決賠償訴外人三聯發公司30
    ,343,123 元，並無足採，其因遭三聯發公司強制執行，因
    而依民法第535條、第544條規定，請求被上訴人賠償上訴人
    前揭30,343,123元，為無理由，應予駁回。上訴人之訴既應
    駁回，其假執行之聲請亦失所依附，應一併駁回。原審為上
    訴人敗訴之判決，及駁回其假執行之聲請，並無不合。上訴
    意旨指摘原判決不當，求予廢棄改判，為無理由，應予駁回
    。
七、本件待證事實已臻明確，兩造其餘之攻擊、防禦方法，經審
    酌後，認於本件判決結果不生影響，爰不一一論述，附予敘
    明。
八、據上論結，本件上訴為無理由，依民事訴訟法第449條第1項
    、第78條，判決如主文。
中    華    民    國    98    年    4     月    7     日
                  民事第二庭    審判長法  官  邱森樟
                                      法  官  蔡秉宸
                                      法  官  翁芳靜
以上正本係照原本作成。
如對本判決上訴，須於收受判決送達後二十日內向本院提出上訴
書狀，其未表明上訴理由者，應於提出上訴後二十日內向本院提
出上訴理由書（須按他造人數附具繕本）。
上訴時應提出委任律師為訴訟代理人之委任狀。具有民事訴訟法
第四百六十六條之一第一項但書或第二項之情形為訴訟代理人者
，另應附具律師及格證書及釋明委任人與受任人有該條項所定關
係之釋明文書影本。
                                      書記官  陳桂芬
中    華    民    國    98    年    4     月    7     日
                                                      Ｖ


司法院資訊處製作；財團法人民間司法改革基金會備份。
